---
title: "Tugas Individu Praktikum 3 MPDW"
author: "Muhammad Khayruhanif"
date: "2026-09-03"
output:
  html_document:
    theme: yeti
    toc: true
    toc_float: true
  word_document: default
  pdf_document: default
---

# Tugas Individu

**Instruksi:**

## Input dataset

1.  Gunakan dataset kualitas udara pada Google Drive: [[Link GDrive]](https://drive.google.com/drive/folders/18ZcJpGKzmwlw9zxGZjTtVnJV0Ufau23g?usp=drive_link)

```{r}
df <- read.csv("C:\\Users\\ASUS\\Downloads\\NewDelhi_Air_quality.csv")
head(df)
```

## Menetapkan peubah X dan Y

2.  Tetapkan AQI sebagai variabel dependen (Y), lalu pilih satu variabel polutan (CO, NO₂, O₃, PM10, PM2.5, atau SO₂) sebagai variabel independen (X).

```{r}
# menggunakan data O3 (X) dan AQI (Y)
data <- data.frame(
  X = df$o3,
  Y = df$AQI
)

head(data)
```

```{r}
n <- nrow(data)
n_train <- round(0.8 * n)

# 2. Membagi data
train <- data[1:n_train, ]
test  <- data[(n_train + 1):n, ]

train.ts <- ts(train)
test.ts  <- ts(test)
```

```{r}
library(dLagM)
library(dynlm)
library(MLmetrics)
library(lmtest)
```

## Pemodelan regresi dengan peubah lag

3.  Terapkan ketiga metode regresi dengan peubah lag yang sudah dipelajari (Koyck, DLM, dan ARDL). Tentukan lag optimum untuk masing-masing metode!

### Koyck

#### Pemodelan

```{r}
model.koyck <- koyckDlm(x = train$X, y = train$Y)
summary(model.koyck)
```

$$\hat{Y}=0.26260+0.25823X_t+0.42943Y_{t-1}$$

#### Peramalan

```{r}
# Meramalkan 14 periode ke depan
fore.koyck <- forecast(model = model.koyck, x = test$X, h = length(test$Y))
fore.koyck

# Cek Akurasi (MAPE) pada data testing
mape.koyck <- MAPE(fore.koyck$forecasts, test$Y)
cat("MAPE Model Koyck:", mape.koyck, "\n")
```

### DLM

#### Pemodelan

```{r}
model.dlm <- dlm(x = train$X, y = train$Y, q = 2)
summary(model.dlm)
```

```{r}
finiteDLMauto(formula = Y ~ X,
              data = data.frame(train), q.min = 1, q.max = 10,
              model.type = "dlm", error.type = "AIC", trace = TRUE)
```

#### Lag optimum DLM
Lag optimum berada di nilai AIC terkecil yaitu q=10 (24.10757).

```{r}
# Membangun ulang DLM dengan Lag Optimum (q=10)
model.dlm.opt <- dlm(x = train$X, y = train$Y, q = 10)
summary(model.dlm.opt)
```

#### Peramalan

```{r}
# Peramalan model DLM Optimum
fore.dlm.opt <- forecast(model = model.dlm.opt, x = test$X, h = 14)
mape.dlm.opt <- MAPE(fore.dlm.opt$forecasts, test$Y)
cat("MAPE Model DLM Optimum:", mape.dlm.opt, "\n")
```

### ARDL

#### Pemodelan

```{r}
# Model ARDL dengan lag X = 1 dan lag Y = 1
model.ardl <- ardlDlm(formula = Y ~ X, data = train, p = 1, q = 1)
summary(model.ardl)
```

#### Lag optimum ARDL

```{r}
model.ardl.opt <- ardlBoundOrders(data = data.frame(train), ic = "AIC", formula = Y ~ X)

# Menarik kombinasi lag dengan AIC terkecil
min_p <- c()
for(i in 1:10){
  min_p[i] <- min(model.ardl.opt$Stat.table[[i]])
}
q_opt <- which(min_p == min(min_p, na.rm = TRUE))
p_opt <- which(model.ardl.opt$Stat.table[[q_opt]] == min(model.ardl.opt$Stat.table[[q_opt]], na.rm = TRUE))

data.frame("Lag_Y_opt(q)" = q_opt, "Lag_X_opt(p)" = p_opt, "AIC" = model.ardl.opt$min.Stat)
```

#### Peramalan

```{r}
# Peramalan ARDL awal (p=1, q=1)
fore.ardl <- forecast(model = model.ardl, x = test$X, h = 14)
mape.ardl <- MAPE(fore.ardl$forecasts, test$Y)
cat("MAPE Model ARDL (1,1):", mape.ardl, "\n")
```

## Evaluasi asumsi model dan kinerja peramalan

4.  Lakukan evaluasi asumsi model dan bandingkan kinerja peramalan menggunakan metrik akurasi (MAPE) serta visualisasi grafik.

```{r}
# Sama dengan DLM (q=1)
cons_lm1 <- dynlm(Y ~ X + L(X), data = train.ts)

# Setara dengan Model Autoregressive Murni (Hanya melibatkan X dan Yt-1)
cons_lm2 <- dynlm(Y ~ X + L(Y), data = train.ts)

# Sama dengan ARDL (p=1, q=1)
cons_lm3 <- dynlm(Y ~ X + L(X) + L(Y), data = train.ts)
```

### Uji asumsi model

#### 1. Uji Autokorelasi (Durbin-Watson)

H0: Tidak ada autokorelasi

```{r}
dwtest(cons_lm1)
```

#### 2. Uji Heteroskedastisitas (Breusch-Pagan)

H0: Ragam sisaan homogen

```{r}
bptest(cons_lm1)
```

#### 3. Uji Normalitas (Shapiro-Wilk)

H0: Sisaan berdistribusi normal

```{r}
shapiro.test(residuals(cons_lm1))
```

### Akurasi

```{r}
# Ringkasan Akurasi
akurasi <- matrix(c(mape.koyck, mape.dlm.opt, mape.ardl))
row.names(akurasi) <- c("Koyck", "DLM Optimum", "ARDL (1,1)")
colnames(akurasi) <- c("MAPE")
print(akurasi)
```

### Visualisasi aktual VS peramalan

```{r}
par(mfrow = c(1, 1))

plot(1:nrow(test), test$Y, type = "b", col = "black", lwd = 2,
     ylab = "Nilai AQI (Y)", xlab = "Periode Ke-", 
     main = "Perbandingan Model Peramalan AQI New Delhi")

lines(1:nrow(test), fore.koyck$forecasts, col = "red", type = "b", pch = 16)
lines(1:nrow(test), fore.dlm.opt$forecasts, col = "blue", type = "b", pch = 17)
lines(1:nrow(test), fore.ardl$forecasts, col = "green", type = "b", pch = 18)

legend("topleft", 
       legend = c("Aktual", "Koyck", "DLM Optimum", "ARDL Optimum"),
       col = c("black", "red", "blue", "green"), 
       lty = 1, pch = c(1, 16, 17, 18), cex = 0.8, inset = 0.02)
```

5.  *Upload* *dataset* dan tugas per individu ke GitHub pada folder `Pertemuan-3` dengan format HTML bernama: `Tugas-Pertemuan-3.html` dan `.Rmd`.

6.  **Deadline Pengumpulan:** Kamis, 10 September 2026, 23.59 WIB.
