---
title: "Tugas Praktikum 4 MPDW"
author: "Muhammad Khayruhanif"
date: "2026-09-10"
output:
  html_document: 
    theme: lumen
    toc: true
    toc_depth: 2
    toc_float: true
    code_folding: hide
  pdf_document: default
  word_document: default
---

# Proses MA(2)

- Bangkitkan model MA(2) dengan 𝜃1 = 0.4 dan 𝜃2 = 0.6 sebanyak 300 data (Manual dan dengan arima.sim)  
- Buat plot time series, plot ACF, plot PACF dan plot EACF. Idenifikasi apakah data tersebut stasioner  
- Buat scatterplot antara 𝑌𝑡 dengan 𝑌𝑡−1, 𝑌𝑡 dengan 𝑌𝑡−2 serta 𝑌𝑡 dengan 𝑌𝑡−3  
- Hitung autokorelasi masing masing baik dari data bangkitan maupun secara teoritis  

## Bangkitkan dengan arima.sim

```{r}
ma <- arima.sim(list(order=c(0,0,2), ma=c(0.4, 0.6)), n=300)
ma
```

## Plot time series

```{r}
ts.plot(ma)
```

## Plot ACF

```{r}
acf(ma,lag.max = 20)
```

## Plot PACF

```{r}
pacf(ma)
```

## Plot EACF

```{r}
TSA::eacf(ma)
```

## Scatter plot antar lag

```{r}
yt_ma <- ma[-1]
yt_ma
```

```{r}
yt_1_ma <- ma[-300]
yt_1_ma
```

```{r}
plot(y=yt_ma,x=yt_1_ma)
```

```{r}
cor(yt_ma,yt_1_ma)
```

## Korelasi antara Y_t dengan Y_{t-1}

```{r}
yt_ma2 <- ma[-c(1,2)]
yt_ma2
```

```{r}
yt_2_ma <- ma[-c(299,300)]
yt_2_ma
```

```{r}
plot(y=yt_ma2,x=yt_2_ma)
```

```{r}
cor(yt_ma2,yt_2_ma)
```

Secara teoritis, fungsi autokorelasi ($\rho_k$) untuk proses $MA(2)$ dirumuskan sebagai:

$$\rho_k = 
\begin{cases} 
1, & k = 0 \\
\frac{\theta_1 + \theta_1 \theta_2}{1 + \theta_1^2 + \theta_2^2}, & k = 1 \\
\frac{\theta_2}{1 + \theta_1^2 + \theta_2^2}, & k = 2 \\
0, & k > 2
\end{cases}$$

Dengan substitusi nilai parameter $\theta_1 = 0.4$ dan $\theta_2 = 0.6$:

$$\rho_1 = \frac{0.4 + (0.4)(0.6)}{1 + 0.4^2 + 0.6^2} = \frac{0.64}{1.52} \approx 0.4210526$$

$$\rho_2 = \frac{0.6}{1 + 0.4^2 + 0.6^2} = \frac{0.6}{1.52} \approx 0.3947368$$

$$\rho_k = 0 \quad \text{untuk } k \ge 3$$

Nilai autokorelasi dari hasil simulasi data (`cor()`) terpotong (*cut off*) setelah *lag* 2, mendekati perhitungan nilai teoritis tersebut.

# Proses AR(2)

- Bangkitkan model AR(2) dengan 𝜙1 = 0.5 dan 𝜙2 = 0.2 sebanya
300 data (Manual dan dengan arima.sim)  
- Buat plot time series, plot ACF, plot PACF dan plot EACF. Idenifikasi
apakah data tersebut stasioner  
- Buat scatterplot antara 𝑌𝑡 dengan 𝑌𝑡−1, 𝑌𝑡 dengan 𝑌𝑡−2 serta 𝑌𝑡
dengan 𝑌𝑡−3  
- Hitung autokorelasi masing masing baik dari data bangkitan maupun
secara teoritis  

## Bangkitkan dengan arima.sim

```{r}
set.seed(1234)
```

```{r}
ar <- arima.sim(list(order=c(2,0,0), ar=c(0.5, 0.2)), n=300)
ar
```

## Plot time series

```{r}
ts.plot(ar)
```

## Plot ACF

```{r}
acf(ar)
```

## Plot PACF

```{r}
pacf(ar)
```

## Plot EACF

```{r}
TSA::eacf(ar)
```

## Scatterplot dan korelasi antara Y_t dengan Y_{t-1}

```{r}
yt_ar <- ar[-1]
yt_ar
```

```{r}
yt_1_ar <- ar[-300]
yt_1_ar
```

```{r}
plot(y=yt_ar,x=yt_1_ar)
```

```{r}
cor(yt_ar,yt_1_ar)
```

## Scatterplot dan korelasi antara Y_t dengan Y_{t-2}

```{r}
yt_ar2 <- ar[-c(1,2)]
yt_ar2
```

```{r}
yt_2_ar <- ar[-c(199,200)]
yt_2_ar
```

```{r}
plot(y=yt_ar2,x=yt_2_ar)
```

```{r}
cor(yt_ar2,yt_2_ar)
```

Secara teoritis, nilai autokorelasi ($\rho_k$) untuk proses $AR(2)$ diperoleh melalui persamaan Yule-Walker:

$$\rho_1 = \frac{\phi_1}{1 - \phi_2}$$

$$\rho_k = \phi_1 \rho_{k-1} + \phi_2 \rho_{k-2} \quad \text{untuk } k \ge 2$$

Dengan substitusi nilai parameter $\phi_1 = 0.5$ dan $\phi_2 = 0.2$:

$$\rho_1 = \frac{0.5}{1 - 0.2} = \frac{0.5}{0.8} = 0.625$$

$$\rho_2 = 0.5(0.625) + 0.2(1) = 0.3125 + 0.2 = 0.5125$$

$$\rho_3 = 0.5(0.5125) + 0.2(0.625) = 0.25625 + 0.125 = 0.38125$$

Nilai autokorelasi dari hasil simulasi data (`cor()`) meluruh secara eksponensial (*tails off*) dan mendekati perhitungan nilai teoritis tersebut.

# Proses ARMA(2,2)

- Bangkitkan model ARMA(2,2) dengan 𝜃1 = 0.4, 𝜃2 = 0.6 ,𝜙1 = 0.5
dan 𝜙2 = 0.2 sebanyak 300 data (Manual dan arima.sim)  
- Buat plot time series, plot ACF, plot PACF dan plot EACF. Idenifikasi
apakah data tersebut stasioner  
- Buat scatterplot antara 𝑌𝑡 dengan 𝑌𝑡−1, 𝑌𝑡 dengan 𝑌𝑡−2 serta 𝑌𝑡
dengan 𝑌𝑡−3  
- Hitung autokorelasi masing masing baik dari data bangkitan maupun
secara teoriti

## Bangkitkan dengan arima.sim

```{r}
set.seed(1234)
arma.sim <- arima.sim(list(order = c(2, 0, 2), 
                             ar = c(0.5, 0.2), 
                             ma = c(0.4, 0.6)), n = 300)
arma.sim
```

## Plot time series

```{r}
ts.plot(arma.sim)
```

## Plot ACF

```{r}
acf(arma.sim, lag.max = 20)
```

## Plot PACF

```{r}
pacf(arma.sim)
```

## Plot EACF

```{r}
TSA::eacf(arma.sim)
```

## Scatterplot dan korelasi lag 1 (Y_t dengan Y_{t-1})
```{r}
yt <- arma.sim[-1]
yt_1 <- arma.sim[-300]

plot(y = yt, x = yt_1)
```

```{r}
cor(yt, yt_1)
```

## Scatterplot dan korelasi lag 2 (Y_t dengan Y_{t-2})

```{r}
yt2 <- arma.sim[-c(1, 2)]
yt_2 <- arma.sim[-c(299, 300)]

plot(y = yt2, x = yt_2)
```

```{r}
cor(yt2, yt_2)
```

## Scatterplot dan korelasi lag 3 (Y_t dengan Y_{t-3})

```{r}
yt3 <- arma.sim[-c(1, 2, 3)]
yt_3 <- arma.sim[-c(298, 299, 300)]

plot(y = yt3, x = yt_3)
```

```{r}
cor(yt3, yt_3)
```

## Autokorelasi secara teoritis

```{r}
ARMAacf(ar = c(0.5, 0.2), ma = c(0.4, 0.6), lag.max = 3)
```

Secara teoritis, nilai autokorelasi ($\rho_k$) untuk proses $ARMA(2,2)$ diperoleh melalui persamaan beda Yule-Walker untuk $k \ge 2$:

$$\rho_k = \phi_1 \rho_{k-1} + \phi_2 \rho_{k-2}$$

Dengan substitusi nilai parameter $\phi_1 = 0.5$ dan $\phi_2 = 0.2$:

$$\rho_k = 0.5 \rho_{k-1} + 0.2 \rho_{k-2}$$

Perhitungan nilai untuk lag 1 hingga lag 3 dilakukan menggunakan fungsi `ARMAacf()` pada R:

- $\rho_1 \approx 0.8845$
- $\rho_2 \approx 0.6423$
- $\rho_3 \approx 0.4980$

Nilai autokorelasi dari hasil simulasi data (`cor()`) mendekati perhitungan nilai teoritis tersebut.