---
title: "IPM MPDW"
author: "Muhammad Khayruhanif"
date: "2026-09-02"
output: html_document
---

```{r}
library(readxl)

data <- read_xlsx("C:\\Users\\ASUS\\Downloads\\Tugas MPDW Per 2_Pemodelan IPM.xlsx", sheet="kab")
head(data)
```

```{r}
plot(data$Tahun, data$Pelalawan, 
     type = "l",
     main = "Plot IPM Kab. Pelalawan Tahun 2012 - 2024", 
     ylab = "IPM", 
     xlab = "Tahun", 
     col = "blue")
```

## Uji Durbin-Watson

```{r}
library(lmtest)

model <- lm(Pelalawan ~ Tahun, data = data)

dwtest(model)
```

DW = 1.1258 mendekati 0 dan p-value = 0.01719 < 0.05 mengindikasikan adanya autokorelasi positif.

## Cochrane-Orcutt

```{r}
library(prais)

hasil_co <- prais_winsten(Pelalawan ~ Tahun, data = data, index = "Tahun", method = "cochrane-orcutt")

summary(hasil_co)
```

Metode Cochrane-Orcutt mengatasi autokorelasi melalui pendekatan iteratif hingga mencapai nilai parameter autokorelasi rho yang stabil. Setelah 9 kali iterasi, diperoleh nilai rho = 0.3752 yang berhasil meningkatkan statistik Durbin-Watson secara signifikan dari 1.126 menjadi 1.739, sehingga asumsi bebas autokorelasi terpenuhi dengan R-Square sebesar 99.59.

## Hildret-Lu

```{r}
rho_grid <- seq(-0.99, 0.99, by = 0.01)
sse <- sapply(rho_grid, function(r) {
  y_trans <- data$Pelalawan[-1] - r * data$Pelalawan[-length(data$Pelalawan)]
  x_trans <- data$Tahun[-1] - r * data$Tahun[-length(data$Tahun)]
  sum(residuals(lm(y_trans ~ x_trans))^2)
})

best_rho <- rho_grid[which.min(sse)]
cat("Nilai Rho Optimal Hildreth-Lu:", best_rho, "\n")

y_hl <- data$Pelalawan[-1] - best_rho * data$Pelalawan[-length(data$Pelalawan)]
x_hl <- data$Tahun[-1] - best_rho * data$Tahun[-length(data$Tahun)]

model_hl <- lm(y_hl ~ x_hl)
summary(model_hl)
```

Metode Hildreth-Lu menyelesaikan autokorelasi menggunakan teknik pemindaian langsung (grid search) untuk menemukan nilai rho dengan jumlah kuadrat sisaan (SSE) terkecil. Berdasarkan pencarian pada rentang -0.99 hingga 0.99, diperoleh nilai rho optimal sebesar 0.33 yang menghasilkan Residual Standard Error lebih rendah (0.2924) dan nilai R-Square sebesar 94.65.